臺灣高雄地方法院民事判決　　　　　 94年度保險簡上字第1號
上　訴　人　乙○○
兼　法　定
代　理　人　丁○○即劉嘉惠
法定代理人　丙○○
上　一　人
訴訟代理人　丁○○即劉嘉惠
被上訴人　　國泰人壽保險股份有限公司
法定代理人　戊○○
訴訟代理人　己○○
被上訴人　　甲○○
當事人間請求確認保險契約轉換權存在等事件，上訴人對於中華
民國94年1 月24日本院高雄簡易庭93年度雄保險簡字第39號第一
審簡易判決提起上訴，本院於94年8 月4 日言詞辯論終結，判決
如下：
    主  文
上訴駁回。
第二審訴訟費用由上訴人負擔。
    事  實  及  理  由
一、按訴之變更或追加，非經他造同意者，不得為之，但不甚礙
    被上訴人之防禦及訴訟之終結者，不在此限，民事訴訟法第
    446 條第1 項、第255 條第1 項第7 款規定甚明。經查，本
    件上訴人乙○○於本院追加丁○○為上訴人，請求確認丁○○與國泰人壽保險股份有限公司（下稱國泰人壽公司）間保
    單號碼第0000000000「國泰鍾愛終身壽險」附加「國泰溫心
    住院日額保險附約」（下簡稱「溫心附約」）之契約關係，
    得變更轉換為「國泰新溫心住院日額保險附約」（下簡稱「
    新溫心附約」）之轉換權（下稱系爭轉換權）存在，因上訴
    人乙○○原確認其與被上訴人國泰人壽公司間系爭轉換權存
    在，並請求被上訴人負連帶賠償責任，係基於被上訴人國泰
    人壽公司自民國90年1 月15日起至91年7 月15日止，開放保
    戶將「溫心附約」轉換為「新溫心附約」，詎被上訴人甲○○未以書面或言詞告知，致上訴人即被保險人乙○○因此喪
    失轉換權利，而受有損害，則上訴人乙○○於本院追加要保
    人丁○○為上訴人，而併請求確認上訴人丁○○與被上訴人
    國泰人壽公司間系爭轉換權存在，並請求被上訴人負連帶賠
    償責任，均基於同一保險契約及原因事實所生之紛爭，且渠
    等主張均有所關聯，原請求之訴訟及證據資料，於後請求之
    審理得予以利用，顯不甚礙被上訴人之防禦及訴訟之終結，
    核與上開法文之規定相符，應予准許。至被上訴人國泰人壽
    公司固表示不同意上訴人為訴之追加，然揆諸上開說明，本
    件上訴人所為訴之追加，並毋須得被上訴人之同意，則渠表
    示不同意上訴人為訴之追加，尚有未合，本院自不受拘束，
    併予敘明。
二、上訴人起訴主張：被上訴人甲○○受僱於被上訴人國泰人壽
    公司擔任襄理職務，於89年8 月18日，向上訴人即要保人丁○○招攬保險，丁○○遂以上訴人乙○○為被保險人，向國
    泰人壽公司投保「富貴年年終身壽險」、「國泰住院醫療終
    身健康保險」契約，以及「國泰鍾愛終身壽險」契約，併附
    加「兒童傷害保險」、「防癌健康保險」、「溫心附約」，
    且依約繳付保險費。而國泰人壽公司於同年12月30日，曾以
    國壽字第89120516號函通知所屬營業單位，表明「溫心附約
    」販售至同年月30日止，自90年1 月15日起至91年7 月15日
    止，開放保戶將「溫心附約」轉換為「新溫心附約」，未於
    期限前行使轉換或直接增購「新溫心附約」者，轉換權即喪
    失。詎甲○○明知上開通知，卻未以書面或言詞告知，上訴
    人丁○○因此喪失轉換權利，導致上訴人乙○○於93年8 月
    間，因疝氣至高雄榮民總醫院就醫，前後3 次門診及手術，
    卻無法依「新溫心附約」請領保險金新台幣（下同）15,000
    元（按：溫心附約須住院手術方有理賠，新溫心附約則以門
    診手術即可理賠），甲○○所為，顯侵害上訴人權利，而國
    泰人壽公司依消費者保護法第7 條第3 項、第8 條及履行輔
    助人、僱用人責任等法律關係，自應負連帶責任，另併依消
    費者保護法第51條規定請求損害額3 倍之懲罰性違約金，而
    上訴人所受損害即為上開15,000元之保險金請求權，故被上
    訴人自負有45,000元之連帶賠償責任。於原審聲明：（一）
    確認上訴人與被上訴人國泰人壽公司間保單號碼0000000000
    號「國泰鍾愛終身壽險」附加「溫心附約」之契約關係，得
    變更轉換為「新溫心附約」之轉換權存在；（二）被上訴人
    應連帶給付上訴人45,000元，及自起訴狀繕本送達翌日起至
    清償日止，按年息5 ％計算之利息。嗣經原審判決其敗訴後
    ，上訴人提起上訴，除援用原審主張及陳述外，於本院補稱
    ：本件契約之轉換權雖非保險契約之內容，惟有關契約轉換
    權之存在與否，應類推適用保險法第54條第2 項之規定，且
    被上訴人於繳費通知單及送金單所載作為其保險契約轉換之
    通知，並未有表示意思及表示行為，難謂已發生契約轉換之
    意思表示，不生意思表示通知之效力，且被上訴人未依消費
    者保護法第7 條之規定，提供符合科技或專業水準可合理期
    待之安全性之服務，原審未命上訴人就其主張之事實負舉證
    責任，遽為上訴人敗訴之判決，亦有未合等語，並於本院聲
    明：（一）原判決廢棄；（二）確認上訴人與被上訴人國泰
    人壽公司間保單號碼第0000000000號「國泰鍾愛終身壽險」
    附加「溫心附約」之契約關係，得變更轉換為「新溫心附約
    」之轉換權存在；（三）被上訴人應連帶給付上訴人45,000
    元，及自起訴狀繕本送達翌日起至清償日止，按年息5 ％計
    算之利息。
三、被上訴人甲○○則以：其曾至要保人當時任職之幼稚園告知
    「新溫心附約」轉換申請一事，確實履行告知義務等語置辯
    。國泰人壽公司則以：於「新溫心附約」轉換期間，繳費通
    知單、續期保險費送金單及保險契約狀況一覽表均印有契約
    轉換訊息，且轉換期間長達一年半，以要保人半年繳之繳費
    方式，至少會收到三次送金單，得以主張契約轉換事宜；又
    上訴人並不當然有轉換權利，蓋國泰人壽公司仍得審核保戶
    轉換之申請、決定是否同意「新溫心附約」之轉換；此外，
    本件與消保法第7 條、第8 條規定無關，且被上訴人並未「
    故意」致上訴人損害，故無該法3 倍懲罰性違約金之適用等
    語，資為抗辯。於原審聲明：（一）原告之訴及假執行之聲
    請均駁回；（二）若受不利判決，願供擔保免為假執行。茲
    因原審判決被上訴人勝訴，上訴人不服原判決提起本件上訴
    。伊等除援用原審主張及陳述外，並於本院聲明︰上訴駁回
    。
四、兩造不爭執事項：
（一）被上訴人甲○○受僱於被上訴人國泰人壽公司擔任襄理職
      務，於89年8 月18日向上訴人即要保人丁○○招攬保險，
      丁○○遂以上訴人乙○○為被保險人，向國泰人壽公司投
      保「富貴年年終身壽險」、「國泰住院醫療終身健康保險
      」契約，以及「國泰鍾愛終身壽險」契約，併附加「兒童
      傷害保險」、「防癌健康保險」、「溫心附約」。
（二）國泰人壽公司於同年12月30日，曾發函通知所屬營業單位
      ，表明「溫心附約」販售至同年月30日止，自90年1 月15
      日起至91年7 月15日止，開放保戶將「溫心附約」轉換為
      「新溫心附約」，未於期限前行使轉換或直接增購新溫心
      附約者，即喪失轉換之優惠。
（三）上訴人乙○○於93年8 月間，因疝氣至高雄榮民總醫院就
      醫，前後3 次門診及手術，不符合「溫心附約」所約定「
      住院手術」之理賠條件，且因未轉換「新溫心附約」，故
      無法請領保險金15,000元。
五、上訴人主張以丁○○為要保人，乙○○為被保險人，向國泰
    人壽公司投保「國泰鍾愛終身壽險」附加之「溫心附約」得
    轉換成「新溫心附約」，遂請求確認系爭轉換權存在，並以
    被上訴人甲○○未告知前揭訊息之行為，侵害上訴人之權利
    ，而國泰人壽公司依消費者保護法第7 條第3 項、第8 條、
    民法第224 條、第227 條第1 項、第188 條及保險業務員管
    理規則第15條第1 項等規定，應負連帶責任，併依消費者保
    護法第51條規定請求損害額3 倍之懲罰性違約金等語，被上
    訴人則以前詞置辯，是本件爭點厥為：（一）上訴人得否請
    求確認系爭轉換權存在。（二）上訴人得否依消費者保護法
    第7 條第3 項、第8 條、第51條、民法第224 條、第227 條
    第1 項、第188 條及保險業務員管理規則第15條第1 項規定
    請求被上訴人連帶負賠償責任。經查：
（一）上訴人得否確認系爭轉換權存在
  １、按「確認法律關係之訴，非原告有即受確認判決之法律上
      利益者，不得提起之；確認證書真偽或為法律關係基礎事
      實存否之訴，亦同。」民事訴訟法第247 條第1 項定有明
      文。是以，確認之訴應以法律關係、證書或為法律關係基
      礎事實為標的甚明；次按共有人對於共有物之使用收益權
      ，乃本其所有權所生之權能，並非法律關係之本身，不得
      為確認之訴之標的，最高法院87年度台上字第1861號判決
      要旨參照。本件上訴人請求確認之標的為「轉換權」之存
      在，且其確認系爭轉換權係為將「溫心附約」轉換成「新
      溫心附約」，惟上訴人主張系爭契約轉換權，係本於保險
      契約權利所生之權能，非法律關係之本身，系爭轉換權此
      一權利之存否，乃屬事實問題，且要保人得否將「溫心附
      約」轉換成「新溫心附約」，係要保人提出申請後，由被
      上訴人國泰人壽公司審核通過後，始得轉換成新溫心附約
      一節，為二造所不爭執，是以，縱使確認上訴人有系爭轉
      換權存在，被上訴人仍可決定是否同意其轉換之申請，並
      非一經申請，被上訴人即負有與之訂約之義務，須俟被上
      訴人同意轉換契約，兩造間始因轉換之契約存在而發生各
      種法律關係，是以系爭轉換權之存否，亦非法律關係之基
      礎事實。揆諸前揭說明，系爭轉換權之存否，即不得為確
      認訴訟之標的。
  ２、次按所謂「即受確認判決之法律上利益」，係指法律關係
      之存否不明確，原告主觀上認其在法律上之地位有不安之
      狀態存在，且此種不安之狀態，能以確認判決將之除去者
      而言，若縱經法院判決確認，亦不能除去其不安之狀態者
      ，即難認有受確認判決之法律上利益。本件縱確認上訴人
      有系爭轉換權存在，被上訴人仍可決定是否同意其轉換之
      申請，而上訴人起訴之目的既係為將「溫心附約」轉換成
      「新溫心附約」，然縱本院為上訴人勝訴之判決，兩造間
      有關「溫心附約」之保險契約關係，亦不因此即轉換成「
      新溫心附約」之保險契約關係，仍不足以去除上訴人因無
      法轉換契約所產生私法地位之危殆，是以上訴人起訴請求
      確認系爭轉換權存在，並無即受確認判決之法律上利益可
      言。
  ３、查本件上訴人乙○○為系爭保險契約之被保險人，上訴人
      丁○○為要保人一節，為兩造所不爭執，是上訴人乙○○
      既非系爭保險契約之當事人，其請求確認伊與被上訴人國
      泰人壽公司間系爭轉換權存在，顯無理由。
  ４、綜上，本件上訴人丁○○訴請確認系爭轉換權存在部分，
      並非確認之訴之標的，且無即受確認判決之利益，而上訴
      人乙○○訴請確認系爭轉換權存在部分，因非保險契約當
      事人，是渠等主張均無理由，不應准許。
（二）上訴人得否依消費者保護法第7 條第3 項、第8 條、第51
      條、民法第224 條、第227 條第1 項、第188 條及保險業
      務員管理規則第15條第1 項規定請求被上訴人連帶負賠償
      責任。
  １、上訴人即要保人丁○○以上訴人乙○○為被保險人，向國
      泰人壽公司投保「國泰鍾愛終身壽險」，併附加「溫心附
      約，依「溫心附約」之條款，須有住院手術時，始符合保
      險金之理賠條件，嗣因醫療技術發達，僅須門診即可進行
      手術，國泰人壽公司遂另提供「新溫心附約」供客戶選擇
      ，並於同年12月30日，以國壽字第89120516號函通知所屬
      營業單位，自90年1 月15日起至91年7 月15日止，開放原
      投保「溫心附約」之保戶得申請轉換為「新溫心附約」，
      經被上訴人國泰人壽公司審核通過後，得轉換成「新溫心
      附約」等情，為兩造所不爭執，並有前開函文在卷可稽，
      堪信為真實。而依兩造訂立之「國泰鍾愛終身壽險」或「
      溫心附約」條款觀之，並未約定上訴人有何轉換保險契約
      之權利，此為上訴人所不爭執，並有契約書2 份附卷可稽
      ，此外，復無任何法律規定賦予上訴人得轉換系爭保險契
      約之權利。是以，國泰人壽公司雖提供原投保「溫心附約
      」之保戶得申請轉換為「新溫心附約」，惟此並非兩造所
      約定或法定之上訴人權利，且前揭轉換之申請，須由被上
      訴人國泰人壽公司審核通過後，始得轉換成新溫心附約，
      可見前揭轉換僅係被上訴人國泰人壽公司所提供之優惠措
      施，尚非上訴人所得主張之權利。
  ２、上訴人雖主張：有關契約轉換權之存在與否，應類推適用
      保險法第54條第2 項之規定，且依「人壽保險契約轉換應
      行注意事項」（按：業經財政部90年2 月22日台財保字第
      0900750140號函示不再援引適用）或被上訴人國泰人壽公
      司89年12月30日國壽字第8912 0516 號函文，上訴人應有
      契約轉換之權利云云，惟按解釋契約固須探求當事人立約
      時之真意，不能拘泥於契約之文字，但契約文字業已表示
      當事人之真意，無須別事探求者，即不得反捨契約文字而
      更為曲解（最高法院17年上字第1118號判例可參）。兩造
      訂立之「國泰鍾愛終身壽險」或「溫心附約」條款，均未
      約定上訴人有何轉換保險契約之權利，並無不明確之情形
      ，是上訴人主張本件有保險法第54條第2 項所定保險契約
      有疑義，應為其有利之解釋云云，自無可採；另依「人壽
      保險契約轉換應行注意事項」觀之，係規範要保人申請轉
      換人壽保險契約之相關事項，亦未規定要保人有無任意轉
      換保險契約之權利，尚難以此遽認上訴人有系爭轉換契約
      之權利；而被上訴人國泰人壽公司89年12月30日國壽字第
      89120516號函文，僅係國泰人壽公司之內部通知，且係有
      關轉換之相關程序事項，亦難自此推論上訴人有系爭轉換
      之權利。綜上，上訴人前揭主張，均無可採。
  ３、按從事設計、生產、製造商品或提供服務之企業經營者，
      於提供商品流通進入市場，或提供服務時，應確保該商品
      或服務，符合當時科技或專業水準可合理期待之安全性；
      商品或服務具有危害消費者生命、身體、健康、財產之可
      能者，應於明顯處為警告標示及緊急處理危險之方法；企
      業經營者違反前二項規定，致生損害於消費者或第三人時
      ，應負連帶賠償責任；又從事經銷之企業經營者，就商品
      或服務所生之損害，與設計、生產、製造商品或提供服務
      之企業經營者連帶負賠償責任。消費者保護法第7 條、第
      8 條定有明文。經查，保險業者固受消費者保護法所規範
      ，惟前揭保險契約之轉換，僅係被上訴人國泰人壽公司所
      提供之優惠措施，尚與企業經營者提供商品或服務之情形
      無涉，核與該條規定要件不符，故本件自無前揭消費者保
      護法規定之適用，原告此部分之主張，要無可採。
  ４、國泰人壽公司提供原投保「溫心附約」之保戶得申請轉換
      為「新溫心附約」，僅係被上訴人國泰人壽公司所提供之
      優惠措施，尚非雙方約定或法定之權利義務，已如前述，
      且依兩造所成立之保險契約，被上訴人甲○○或國泰人壽
      保險公司亦無告知前揭優惠措施之義務，是縱被上訴人甲○○未告知前揭訊息，亦難謂有何債務不履行之情事，上
      訴人主張：被上訴人甲○○未告知前揭訊息，被上訴人應
      依民法第224 條、第227 條第1 項規定負連帶賠償責任云
      云，核無理由；另按因故意或過失，不法侵害他人之權利
      者，負損害賠償責任。民法第184 條第1 項前段定有明文
      。本件上訴人既無轉換契約之權利，被上訴人亦無告知前
      揭訊息之義務，則被上訴人甲○○未告知前揭轉換之訊息
      ，自難謂有何不法侵害權利之行為，上訴人主張：被上訴
      人應依民法第188 條規定負連帶賠償責任云云，亦無可採
      。
  ５、另按業務員經授權從事保險招攬之行為，視為該所屬公司
      授權範圍之行為，所屬公司對其登錄之業務員應嚴加管理
      並就其業務員招攬行為所生之損害依法負連帶責任。保險
      業務員管理規則第15條第1 項固定有明文。惟依同條第3
      項規定，所稱「保險招攬之行為」，係指解釋保險商品內
      容及保單條款、說明填寫要保書注意事項、轉送要保文件
      及保險單、其他經所屬公司授權從事保險招攬之行為。本
      件有關轉換保險契約之爭執，尚與前揭保險招攬行為無涉
      ，上訴人主張：被上訴人應依保險業務員管理規則第15條
      第1 項規定負連帶賠償責任云云，亦無可採。
  ６、綜上，上訴人主張其有系爭契約轉換權，被上訴人甲○○
      未盡告知義務，致要保人未行使保險契約轉換權，侵害上
      訴人權利，主張依消費者保護法第7 條第3 項、第8 條、
      第51條、民法第224 條、第227 條第1 項、第188 條及保
      險業務員管理規則第15條第1 項等規定，請求被上訴人連
      帶負賠償責任云云，均無可採。
六、綜上，上訴人請求確認系爭契約轉換權存在，及主張依消費
    者保護法第7 條第3 項、第8 條、民法第224 條、第227 條
    第1 項、第188 條及保險業務員管理規則第15條第1 項等規
    定，請求被上訴人連帶給付45,000元，及自起訴狀繕本送達
    翌日起至清償日止，按年息5 ％計算之利息，均無理由，原
    審判決為上訴人敗訴之判決，並無不合。上訴意旨指摘原判
    決不當，求予廢棄改判，為無理由，應予駁回。
七、據上論結，本件上訴為無理由，依民事訴訟法第436 條之1
    第3 項、第449 條第1 項、第78條、第85條第1 項前段，判
    決如主文。
中　　華　　民　　國　　94　　年　　8 　　月　　18　　日
                             臺灣高雄地方法院民事第二庭
                                 審判長法  官  楊富強
                                       法  官  蘇雅慧
                                       法  官  邱泰錄
上為正本係照原本作成。
本件不得上訴。
中　　華　　民　　國　　94　　年　　8 　　月　　18　　日
                                       書記官  鄭翠蘭
